臺灣高等法院臺中分院民事判決　九十一年度上字第一○五號
　　　上　訴　人　丙○○(原名.
　　　　　　　　　送達代收人　.
　　　被上訴人　　甲○○
右當事人間清償借款事件，上訴人對於中華民國九十年十二月二十一日臺灣彰化地方
法院九十年訴字第七七四號第一審判決提起上訴，本院判決如左：
      主      文
上訴駁回。
第二審訴訟費用由上訴人負擔。
      事      實
甲、上訴人方面：
一、聲明：求為判決：
(一)、原判決廢棄。
(二)、被上訴人在第一審之訴及其假執行之聲請均駁回。
(三)、第一、二審訴訟費用均由被上訴人負擔。
(四)、如受不利判決時，請准供擔保宣告免為假執行。
二、陳述：除引用原判決書之記載外，補稱：
(一)、原審據為不利於上訴人之判決，其所據之理由無非係以被告自認三百三十萬元之
    本票（票號：三五三二三一）為其所簽發，又證人林勝川到庭結證證稱：「我是
    請被告黃子因調度金錢二百萬元，他向何人借的，我不清楚。」等語，參以被告
    復自承：「錢是我去調的」，而被告既能經營貨運行，其智識能力顯然非低，倘
    被告並未取得上開三百三十萬元之款項，豈會任意簽發同額之本票交與原告收受
　　等情，堪信本件三百三十萬元之款項應係被告借得，被告再將自原告處借得之款
　　項另行轉借訴外人林勝川無訛；另以被告自認三百萬元之本票（票號：０二四一
　　三０）確為其所簽名，並自承該本票背後載有意旨為八月二十六日付現五十萬元
　　、二百五十萬元減五十萬元剩二百萬元之字跡為其所親書，並採信證人王銘賢：
　　「因為我們要買車子而共同向原告借錢，借三百萬元。」、「．．．當時原告要
　　我們二人，一人為發票人，一人背書，所借得之錢都由被告處理。」之證詞，遽
　　為不利於上訴人之判決。
(二)、惟查，證人林勝川於原審及鈞院固均稱：請被告（即上訴人）調度金錢，渠亦於
　　鈞院證稱：「在協調時，甲○○有答應我承擔這筆債務。」再佐以被上訴人自承
  　林勝川處收受共四百二十萬元的二張支票等情，足見本件借款係林勝川所借，或
    已由其承擔債務。
(三)、再查，證人王銘賢於原審及鈞院固證稱：「共同向原告借錢，借三百萬元」（見
    原審判決第五頁｜第六頁）、「．．．．我們就一起向甲○○借三百萬元，．．
    ．．，借錢時並沒有約定誰負擔多少」（見　鈞院九十一年十月九日準備程序筆
    錄），上揭款項係證人王銘賢單獨借用。與上訴人無涉，退步言，縱認上訴人所
    辯未盡責舉證，惟就王銘賢指係與上訴人共同借款乙節，被上訴人並未加爭執。
(四)、按「數人負同一債務，而其給付可分者，除法律另有規定或契約另有訂定外，應
    各平均分擔或分受之。」民法第二百七十一條前段明文可稽。本件依被上訴人關
    於三百萬元之債務部分既陳稱上訴人已清償一百萬元（見被上訴人於原審所提證
    二，票號：０二四一三０之本票），而證人王銘賢證稱係共同借款，復稱借款時
    未約定分擔額，揆諸上開規定意旨，上訴人亦僅應負擔上開債務之二分之一，即
    一百五十萬元之清償責任，基上所述，上訴人已清償一百萬元，則此部分之債務
    ，上訴人亦僅負五十萬元之清償責任，被上訴人竟請求上訴人負擔所餘二百萬元
    債務之清償責任，為無理由。
三、證據：引用原審立證方法。
乙、被上訴人方面：
一、聲明：求為判決駁回上訴。
二、陳述：除引用原判決書之記載外，補稱：
(一)、兩造間有新台幣五百三十萬元債務之存在：
  １、上訴人於系爭訴外人王銘賢所簽發之三百萬元本票背後親書意旨為八月二十六
　　　日付現五十萬元，二百五十萬元減五十萬元剩二百萬元之記載字跡；且該本票
　　　為上訴人經營貨車託運行，所向被上訴人借錢買車，亦經訴外人王銘賢於第一
　　　審到庭作證無誤。
  ２、兩造間為陸續現金借貸，其中被上訴人手中尚持有匯款予上訴人一百九十八萬
      九千元之匯款單，兩造間有五百三十萬元債務之存在。
  ３、上訴人於八十八年間經被上訴人催討後所交付未兌現之客票三張 (支票），金
      額即有四百二十萬元，上訴人應負五百三十萬元債務完全清償之舉證責任。
(二)、上訴人未提出為林勝川代理之證據：
　１、上訴人主張是以代理人之身份為借貸行為，訴外人林勝川於八十七年九月間與
　　　被上訴人間有債務清償之口頭協議云云：被上訴人嚴正否認，實際上是上訴人
　　　經被上訴人催討後，交付訴外人王麗華所簽發之未兌現之客票（支票）三張，
　　　第一張支票即遭拒絕往來，上訴人顯然臨訟欲將債務推給無資力之林勝川，其
　　　主張不足採信。
  ２、被上訴人無從提出於八十五年借款之初，係以林勝言名義借款之證據，亦無法
      提出林勝川於八十五年對被上訴人甲○○清償之證據，且無被上訴人甲○○於
      八十五年知情之證據，上訴人主張為不實在。
(三)、被上訴人從無免除或同意債務移轉上訴人所積欠五百三十萬元債務於林勝川之意
    思表示，上訴人就此主張應負舉證責任。
三、證據：引用原審立證方法。
      理      由
一、本件被上訴人起訴主張：(一)上訴人係經營貨車託運行，自八十二年起陸續向被上
    訴人借款，金額不等，八十四年八月間，經雙方結算，上訴人共積欠被上訴人三
    百三十萬元，雙方並約定上訴人應於八十五年八月十八日清償，上訴人始簽發面
    額三百三十萬元、到期日八十五年八月十八日之本票乙紙交予被上訴人，以為清
    償之用，詎被上訴人屆期為付款之提示，竟不獲支付。(二)另上訴人於八十五年五
    月十日，因購買西德SAAB全拖車之用，遂持訴外人王銘賢簽發、由上訴人背書、
    面額三百萬元、到期日八十六年五月十日之本票乙紙交予被上訴人，向被上訴人
    借得三百萬元，詎被上訴人屆期為付款之提示，亦不獲支付，嗣上訴人僅給付一
    百萬元，餘款二百萬元迄今均未清償。爰依消費借貸之法律關係，求為命上訴人
    給付伍佰參拾萬元，及自起訴狀繕本送達翌日起至清償日止，按年息百分之五計
    算之遲延利息之判決。
二、上訴人則以：(一)被上訴人所稱面額三百三十萬元之本票，雖係上訴人所簽發，但
    被上訴人所稱之八十二年至八十四年間共計三百三十萬元借款部分，乃係訴外人
    林勝川因需款急用，向被上訴人所借，並非上訴人所借。而上訴人之所以簽發該
    紙本票予被上訴人，乃係應被上訴人之要求交付，並約定俟訴外人林勝川以其妻
    王麗華之名義向銀行申請取得支票使用後，再以王麗華之支票換回，詎林勝川嗣
    後將支票交付被上訴人後，被上訴人卻未依約將上訴人所簽發之系爭本票返還上
    訴人。(二)被上訴人所稱面額三百萬元之本票，乃訴外人王銘賢因當時王銘賢為上
    訴人之靠行司機，礙於情誼，且在被上訴人一再要求下，方會在王銘賢所簽發之
    系爭本票背書。嗣王銘賢有先行返還一百萬元，至於二百萬元部分，王銘賢本欲
    一併返還，惟因訴外人林勝川缺錢，且被上訴人貪圖高額之利息，故方提議該二
    百萬元轉交由林勝川向被上訴人借支。故至此，訴外人林勝川向被上訴人之借款
    共計五百三十萬元，但事後林某有清償被上訴人一百一十萬元之借款，故林某尚
    欠被上訴人之借款為四百二十萬元。(三)被上訴人所提呈之本票二紙，即或能證明
    被上訴人與上訴人間有票據關係存在，被上訴人仍應依法舉證證明有交付上訴人
　　前開共計五百三十萬元之借款。(四)依林勝川證言及被上訴人自承林勝川處收受共
　　四百二十萬元的二張支票，足見本件借款係林勝川所借，或已由其承擔債務。(五)
　　縱如被上訴人指王銘賢係與上訴人共同借款，因借款時未約定分擔額，上訴人亦
　　僅應負擔上開債務之二分之一，即一百五十萬元之清償責任，上訴人已清償一百
　　萬元，則此部分之債務，上訴人亦僅負五十萬元之清償責任，被上訴人請求上訴
　　人負擔所餘二百萬元債務之清償責任，為無理由等語置辯。
三、查本件被上訴人主張上訴人自八十二年起陸續向被上訴人借款，至八十四年八月
    間，經雙方結算，上訴人共積欠被上訴人三百三十萬元，雙方約定上訴人應於八
    十五年八月十八日清償，上訴人始簽發面額三百三十萬元、到期日八十五年八月
    十八日之本票乙紙交付被上訴人，以為清償之用，詎被上訴人屆期為付款之提示
    ，竟不獲支付一節，業據其提出票號三五三二三一號、發票人為上訴人、發票日
    八十四年八月十八日、到期日八十五年八月十八日、面額三百三十萬元之本票一
    張為證，且上訴人亦自認上揭三百三十萬元之本票為其所簽發，又證人林勝川於
    本院結證稱：「八十一年間我跟黃桂美投資工廠，由黃桂美幫我調借資金三百七
    十萬元，到八十七年我無法付利息，黃桂美要求我跟甲○○協調看要如何還錢。
    」；「利息我都是交給黃桂美，甲○○我並不認識，只是見過面而已，當初甲○
　　○並不知錢是我借的，在協調時，甲○○有答應由我承擔這筆債務。」，參以上
　　訴人復於原審自承：「錢是我去調的」，由林勝川之證言及上訴人之陳述，錢應
　　已調到並交林勝川，且上訴人既能經營貨運行，依商場交易常情，倘上訴人並未
　　取得上開三百三十萬元之款項，豈會因第三人（林勝川）調借金錢而任意以自己
　　名義簽發同額之前揭本票交與被上訴人收受等情，堪信本件三百三十萬元應係上
　　訴人向被上訴人所借得，上訴人再將自被上訴人處借得之款項另行轉借訴外人林
　　勝川無訛；至於上訴人辯稱：證人林勝川與被上訴人曾就本件借款債務之清償互
　　為協議，借款總額結算為四百二十萬元，由林勝川承擔，並交付其妻王麗華面額
　　分別為二百七十萬元及五十萬元支票等語，惟被上訴人否認同意債務移由林勝川
　　承擔，且據證人林勝川證稱：協調時，被上訴人有說如沒還，他會找丙○○要等
　　語。又上訴人所簽發借款之支票仍由被上訴人持有，雖被上訴人曾與林勝川協調
　　，並由林勝川交付王麗華支票，惟支票經提示不獲支付，亦有支票及因存款不足
　　、拒絕往來戶為由退票之退票理由單影本可稽（見本院卷第五十一至五十三頁）
　　，尚亦不能證明被上訴人有使上訴人免責之意思。另上訴人辯稱林勝川已返還原
　　告一百十萬元云云，並未能舉證以實其說，所辯尚難採信。從而，自堪認被上訴
　　人此部分之主張為真實。
四、次查本件被上訴人主張上訴人於八十五年五月十日，因購買西德SAAB全拖車之用
    ，遂持訴外人王銘賢簽發、由上訴人背書、面額三百萬元、到期日八十六年五月
    十日之本票乙紙交予被上訴人，向被上訴人借得三百萬元，詎被上訴人屆期為付
    款之提示，亦不獲支付，嗣上訴人僅給付一百萬元，餘款二百萬元迄今均未清償
    一節，亦據其提出票號０二四一三０號、發票人為王銘賢、背書人為黃桂美、發
    票日八十五年五月十日、到期日八十六年五月十日、面額三百萬元之本票一張為
    證，且上訴人亦自認上揭三百萬元之本票背書確為其所簽名，並自承該本票背後
    載有意旨為八月二十六日付現五十萬元、二百五十萬元減五十萬元剩二百萬元之
    字跡為其所親書，又證人王銘賢原審結證稱：「（問：系爭票號０二四一三０號
    本票是否你所簽發？）是的」、「（問：何因簽發？）因為我們要買車子而共同
    向被上訴人借錢，借三百萬元」、「（問：本件向被上訴人借款三百萬元，是由
    何人出面來借？所借得的錢是由何人處理？）我不認識被上訴人，是由上訴人提
    議來向被上訴人借錢，後來原告拿支票到我們貨運行給我們，該支票由上訴人在
    台中商業銀行伸港分行之帳戶入帳，當時被上訴人要我們二人，一人為發票人，
    一人背書，所借得之錢都由被告處理」等情明確，堪信前揭三百萬元借款部分，
    應係上訴人與訴外人王銘賢向被上訴人所借得，並已交付借款無誤；至於上訴人
    辯稱上開三百萬元借款部分係訴外人王銘賢單獨所借云云，既亦未能舉證以實其
    說，即難遽信，同無足採。又按連帶債務之成立，以經債務人明示，或法律有規
    定者為限。而明示之意思表示，得以契約或單獨行為為之。上訴人與王銘賢借款
    所交付被上訴人之支票，雖未用「連帶」字樣，惟就其係由王銘賢簽發同額支票
    經上訴人背書後交付於被上訴人之行為，足認其對於被上訴人有各負全部給付責
    任之意思甚明（最高法院七十八年度台上字第一一六號判決參照）。是上訴人抗
    辯借款時未約定分擔額，上訴人亦僅應負擔上開債務之二分之一，即一百五十萬
    元之清償責任云云即非可採，準此，被上訴人此部分之主張，自亦堪信為真實。
五、綜上所述，被上訴人依消費借貸關係請求上訴人給付五百三十萬元，及自起訴狀
    送達翌日即九十年八月八日起至清償日止，按年息百分之五計算之利息，即屬有
    據，為有理由，應予准許。原審為被上訴人勝訴之判決，並依兩造陳明酌定擔保
    金額為准免假執行之宣告，核無不合，上訴人仍執前詞指摘原判決不當為無理由
    ，應予駁回。
六、本件事證已臻明確，兩造其餘攻擊或防禦方法，經本院斟酌後，認為均不足以影
    響本件判決結果，爰不一一論列，併此敘明。
據上論結：本件上訴為無理由，依民事訴訟法第四百四十九條第一項、第七十八條，
判決如主文。
中　　　華　　　民　　　國　　九十一　　年　　 十一　　 月　　 十九　　 日
~B1民事第四庭審判長法　官　黃斐君
~B2　　　　　　　　法　官　陳蘇宗
~B3　　　　　　　　法　官　張鑫城
右為正本係照原本作成。
如對本判決上訴，須於收受判決送達後二十日內向本院提出上訴書狀，其未表明上訴
理由者，應於提出上訴後二十日內向本院提出上訴理由書（須按他造人數附具繕本）
，並繳納送達用雙掛號郵票拾份（每份拾肆元）。
上訴時應提出委任律師或具有律師資格之人之委任狀；委任有律師資格者，另應附具
律師及格證書及釋明委任人與受任人有民事訴訟法第四百六十六條之一第一項但書或
第二項（詳附註）所定關係之釋明文書影本。
~B 　 　　　　　　書記官　劉智文
中　　　華　　　民　　　國　　九十一　　年　　 十一　　 月　　二十五　　日
附註：
民事訴訟法第四百六十六條之一（第一項、第二項）
對於第二審判決上訴，上訴人應委任律師為訴訟代理人。但上訴人或其法定代理人具
有律師資格者，不在此限。
上訴人之配偶、三親等內之血親、二親等內之姻親，或上訴人為法人、中央或地方機
關時，其所屬專任人員具有律師資格並經法院認為適當者，亦得為第三審訴訟代理人
。
                                                                        Ｂ
